臺灣嘉義地方法院民事判決　93年度簡上字第91號
　　上　訴　人　康和租賃股份有限公司
　　法定代理人　丙○○
　　訴訟代理人　陳國雄律師
　　複　代理人　卓士棋
　　　　　　　　甲○○
　　被上訴人　　華泰商業銀行股份有限公司
　　法定代理人　乙○○
　　訴訟代理人　丁○○
右當事人間請求給付票款事件，上訴人對於中華民國93年10月14
日本院嘉義簡易庭93年度嘉簡字第491號第一審判決提起上訴，
本院於中華民國94年2月21日言詞辯論終結，判決如下：
    主  文
上訴駁回。
第二審訴訟費用由上訴人負擔。
    事  實
甲、上訴人方面：
  一、聲明：（一）上訴駁回。（二）第一審及第二審除確定部
      分外，由上訴人負擔。
  二、陳述：除與原審判決書所載者相同茲予引用外，補稱：
（一）被上訴人所執附表所示支票（下稱系爭支票），其中附表
      編號五支票未到期（附表編號三、四支票於二審言詞辯論
      終結日前到期），支票執票人對背書人追索，非僅以票據
      債務有不履行之虞或到期不獲清償之虞即為適法，仍須為
      付款之提示，如為相反之解釋，則票據法第132條之規定
      ，豈非形同具文？故本件對背書人之追索，不因民事訴訟
      法第246條之修正，即得使權利行使條件未成就之票據債
      務，得提起將來給付之訴。準此，被上訴人就附表編號五
      之支票對背書人即上訴人請求連帶給付，自無理由。
（二）按國內金融實務上，金融機構通常要求申請人開立備償專
      戶，將來票款收兌後直接存入申請人名義開立之備償專戶
      對此，依財政部金融局之解釋，認為：以票據申請墊付
      國內票款與申請貼現，不應混淆一談；查墊付國內票款，
      係指銀行對國內支票載發票日前，或對匯票本票金額較小
      ，未便辦理貼現者，墊付其部分票款有關金融機構辦理墊
      付國內票款，通常要求申請人開立備償專戶，將來票款數
      兌後直接存入申請人名義開立之備償專戶，此時就票據關
      係言，銀行係代為提示，支票並未轉讓予銀行，若票據到
      期提示遭退票，銀行原則上無法以票據權利人之地位對發
      票人索賠。該解釋即認為如有上開開立備償專戶之情形，
      則背書之性質屬「委任取款背書」，與票據法之權利背書
      有間。兩造間係因新普耕公司委由被上訴人開立系爭支票
      ，交由上訴人向被上訴人辦理融資借款（非票貼），兩造
      間就系爭支票開立備償專戶之情形，則上訴人之背書應為
      委任取款背書，被上訴人以票據法上之權利關係請求上訴
      人連帶給付票款，自屬無據。
  三、證據：援用原審之立證方法。並補提：財政部金融局台融
      （一）字第85553852號函。
乙、被上訴人方面：
  一、聲明：如主文所示。
  二、陳述：除與原審判決書所載者相同茲予引用外，補稱：
（一）其執有原審被告新普耕企業有限公司（以下稱新普耕公司
      ）所簽發，經由上訴人背書如附表所示支票五紙，總金額
      合計新台幣（下同）360萬元，其中附表編號一、二、三
      、四所示之支票，發票日分別為93年7月2日、93年9月2日
      、93年11月2日、94年1月2日，經被上訴人提示，分別於
      93 年7月2日、93年9月2日、93年11月2日、94年1月3日，
      因「存款不足及拒絕往來戶」理由遭退票，新普耕公司既
      已成為拒絕往來戶，原審判決於93年10月14日宣判，附表
      編號三、四、五所示之支票，自有到期不履行之虞，迄二
      審言詞辯論終結前，附表編號五所示支票，仍有到期不履
      行之虞，而得提起將來給付之訴，爰依票據法追索權及付
      款請求權之法律關係，請求新普耕公司與上訴人，連帶清
      償票款360萬元及法定遲延利息，如附表所示，自有理由
      。
（二）系爭支票並非上訴人背書，並非委任被上訴人取款背書，
      而係轉讓背書，被上訴人為票據權利人，理由如下：
    (1)按金融機構為防止爭端，對委任取款背書有甚為嚴格之規
      定即：需該票據為禁止轉讓背書者，須有委任取款之
      文義載於票據背面，為其提出交換之金融機構並須加以
      證明係存入受任人之帳號。有中央銀行業務局74年8月22
      日台央業字第1145號函揭示。
    (2)所謂委任取款背書者，亦係票據之受款人因在提示行無帳
      戶，所以委託在提示行有帳戶之存戶代為取款而為背書之
      情形，本件系爭支票本係上訴人因擔保其借款，而轉讓予
      被上訴人，並已由被上訴人設有特定之備償專戶，直接收
      取票款，上訴人之背書既無委任取款之意思，亦無必要。
    (3)倘系爭支票僅係委託被上訴人代為提示，則上訴人應將系
      爭支票逐筆填入代收票據送件簿，交予被上訴人經辦人員
      ，被上訴人經辦人員並會將該送件簿再交還上訴人收執，
      以證明該些票據係上訴人所有，僅係委託被上訴人代為提
      示，惟本件並無上開情形。
    (4)被上訴人承作本件融資，已另有特別要求上訴人動用借款
      時，須填具墊付國內票款融資動用申請書，並制作所提供
      票據之明細表，始得請求撥款；而在提供之票據明細表底
      部，亦有特別載明上訴人「提供上列票據借款新台幣○○
      元正，備為擔保借款人現在及將來之票據借據及其他一切
      債務，如有違背….，任貴行….. 予以處分，抵償上項債
      務決無異議。」，自上訴人92年9月25日之申請書及列印
      之票據明細表觀之，該次借款所提供附表編號一、二支票
      據係擔保其借款，而背書轉讓交付被上訴人。
    (5)系爭支票既係上訴人為擔保其借款，背書轉讓交付予被上
      訴人，故被上訴人為系爭支票之權利人。
  三、證據：援用原審之立證方法。並補提：中央銀行業務局（
      73）台央業字第1800號函、代收票據送件簿、借款契約、
      票據轉存彙整表、票據明細表、票據明細列表、分期付款
      買賣契約書各一份、支票及退票理由單四份。
    理  由
一、被上訴人起訴主張：其執有新普耕公司所簽發，經由上訴人
    背書如附表所示支票五紙，總金額合計360萬元，其中附表
    編號一、二所示之支票，發票日分別為93年7月2日、93年9
    月2日，經被上訴人提示，分別於93年7月2日、93年9月2日
    ，因「存款不足及拒絕往來戶」理由遭退票，附表編號三、
    四、五所示之支票，自有到期不履行之虞，而得提起將來給
    付之訴，爰依票據法追索權及付款請求權之法律關係，請求
    新普耕公司與上訴人，應連帶清償票款如附表所示金額及利
    息。原審判命上訴人應於「附表所示之期日」連帶給付被上
    訴人如附表所示之金額及利息，駁回被上訴人關於「立即給
    付」之其餘請求，上訴人就其敗訴部分聲明不服，被上訴人
    就其敗訴部分則未聲明不服。
二、上訴人則以：系爭支票中附表編號五支票未到期（附表編號
    三、四支票於二審言詞辯論終結日前到期），支票執票人對
    背書人追索，仍須為付款之提示，本件對背書人之追索，不
    因民事訴訟法第246條之修正，即得使未經提示之支票債務
    ，得提起將來給付之訴。況指銀行對國內支票載發票日前，
    或對匯票本票金額較小，未便辦理貼現者，墊付其部分票款
    有關金融機構辦理墊付國內票款，通常要求申請人開立備償
    專戶，將來票款數兌後直接存入申請人名義開立之備償專戶
    ，此時就票據關係言，銀行係代為提示，支票並未轉讓予銀
    行，背書之性質屬「委任取款背書」，與票據法之權利背書
    有間，本件兩造間既有開立備償專戶之情形，則上訴人之背
    書應為委任取款背書，被上訴人以票據法上之權利關係請求
    上訴人連帶給付票款，自屬無據等語，資為抗辯。
三、兩造不爭執之事實：
（一）原審判決附表編號一票據號碼原記載「AR0000000」應更
      正為「A R0000000」、編號二票據號碼原記載「AR036580
      」應更正為「AR0000000」，
（二）如附表所列系爭支票五紙為新普耕公司簽發，以上訴人為
      受款人，並由上訴人背書記載「康和租賃股份有限公司董
      事長陳田鈺背書專用印章」、以及一行被打叉之「康和租
      賃股份有限公司」等文字後，轉讓予被上訴人持有，附表
      編號一至四之支票經提示均經票據交換所以存款不足及拒
      絕往來戶退票，有支票五紙、及退票理由單四紙在卷可證
      ，為兩造所不爭執，自堪信為真實。
四、被上訴人依票據關係追索請求權及付款請求權，向上訴人請
    求與新普耕公司應於附表所示之給付日期，屆期連帶給付系
    爭支票之票款及法定遲延利息，為上訴人否認，並以前開情
    詞置辯，本件經兩造協議審酌之爭點為：（一）被上訴人就
    未屆票載發票日期支票可否對背書人提起將來給付之訴？（
    二）上訴人於系爭支票所為背書是否係委任取款背書？
五、按民事訴訟法第246條規定「請求將來給付之訴，以有預為
    請求之必要者為限，得提起之」；惟支票未經執票人依票據
    法第131條規定踐行提示，執票人得否提起將來起付之訴？
（一）按固有據票據法第131條、第144條準用第95條、第133條
      規定，認為支票之提示義務，乃執票人請求發票人付款之
      前提，亦為利息計算之所據，如未經提示，有違誠信原則
      ，而認未經提示不得行使「追索權」（最高法院71年5月4
      日71年第8次民事庭會議決議參照），進而否定有提起將
      來給付之訴之必要；惟該決議未提及執票人對支票發票人
      之付款請求權，合先敘明；蓋支票與匯票均屬「委託證券
      」，皆有付款人記載，僅有支票付款人限於金融業者之異
      ；至於支票並無匯票之承兌制度，無從逕以承兌人為第一
      債務人，故倘未踐行提示義務，依前開說明，似應認支票
      發票人僅付擔保付款責任；惟再自票據法第22條第1項將
      支票發票人與匯票承兌人同列為票據權利之行使對象，且
      於提示期間經過後，對於執票人仍負責任（票據法第134
      條本文），解釋上仍應認發票人雖於提示期間經過後，仍
      負付款之責。故執票人對付款人之追索權行使，固受有提
      示義務之限制，然對發票人付款請求權之行使，則僅須對
      付款人提示即已足，不受提示義務之限制，如發票人已成
      為拒絕往來戶，則其與銀行間之委任關係應已終止，其支
      票屆期必無從兌現，雖未到期，應認顯有到期不履行之虞
      ，而有預為請求之必要，而與誠信原則無違，自可提起將
      來給付之訴（台灣高等法院暨其分院87年法律座談會審查
      意見參照），又背書人亦負有擔保承兌及付款之責任，其
      與發票人依票據法第144條準用第96條第1項之規定，對執
      票人應連帶負責，執票人自得對發票人、背書人共同提起
      將來給付之訴之必要。
（二）本件系爭支票之發票人新普耕公司，不但已成為銀行票據
      帳戶拒絕往來戶一情，為兩造所不爭執，是新普耕公司與
      付款銀行之委任付款關係應已終止，其所開立如附表編號
      三至五號所示之支票，於原審言詞辯論終結前，其附表編
      號五所示支票，於本院言詞辯論終結前，屆期必無從由付
      款銀行獲得兌現，而有向其他票據債務人預為請求之必要
      ，被上訴人提起將來給付之訴，請求新普耕公司與上訴人
      依附表所示屆至發票日時，連帶給付票款及法定利息，自
      屬合法，上訴人抗辯被上訴人本件無提出將來給付之訴之
      必要云云，自不足採。
六、次按，票據法上之背書依其目的不同，可分為票據權利轉讓
    背書與委任取款背書，而執票人以委任取款之目的，為背書
    時，應於匯票上記載之，此為票據法第40條第1項所明定，
    依同法第144條之規定並為支票所準用；經查：
（一）自銀行實務觀之，委任取款背書之方式，依中央銀行業務
      局73年12月14日臺央業字第1800號函示：(1)受款人與受任
      領款人既皆於票據背書簽名，並經提示之金融業者簽章證
      明，付款金融業者仍應請受款人於票據背面記載「委託受
      任人取款」等委託文句後，始可予以付款。(2)票據背面如
      經書明「票面金額委託某某代收」等字樣，並經受款人與
      受任領款人簽名，係委任取款背書，與以轉讓票據為目的
      之背書不同。(3)提示票據如僅於票據背面表明：「票面金
      額委託×××代收」字樣，金融業者應請票據受款人與受
      託領款人共同簽名完成委任手續後，始予付款。自前開規
      定及函示觀之，上訴人所為背書之內容，均未符合前開揭
      示之委任取款背書實務情形，自難認其具有委任取款背書
      之文義。
（二）自兩造間備償專戶之約定觀之，本件上訴人固抗辯：兩造
      間係因新普耕公司委由被上訴人開立系爭支票，交由上訴
      人向被上訴人辦理融資借款，兩造間就系爭支票開立備償
      專戶之情形，「銀行對企業授信規範」第6條規定（現已
      廢止），此係「墊付國內票款」，即指銀行對國內支票載
      發票日前，或對匯票本票金額較小，未便辦理貼現者，墊
      付其部分票款有關金融機構辦理墊付國內票款，通常要求
      申請人開立備償專戶，將來票款數兌後直接存入申請人名
      義開立之備償專戶，此時就票據關係言，銀行係代為提示
      ，支票並未轉讓予銀行云云，惟查支票係支付工具，雖經
      受款人背書轉讓予銀行，據以借貸，惟揆諸票據法第5條
      及第13條之記載，背書人依其在票上所載文義負責，自不
      得以兩造間有融資及成立備償專戶之情事，即屬「委任取
      款背書」，上訴人此部分抗辯，自非足採，從而，被上訴
      人主張上訴人於系爭支票後之背書，自屬票據法之權利背
      書，堪信為真實。
七、綜上，上訴人前開抗辯，既均非足採。從而，被上訴人本於
    票據關係付款請求權，請求上訴人應於附表所示給付期日與
    新普耕公司連帶給付被上訴人如附表所示之金額及利息，洵
    屬正當，應予准許，逾此部分之請求，則無理由，應予駁回
    。又依民事訴訟法第427條第2項第6款規定，本於票據有所
    請求而涉訟，而適用簡易程序所為被告敗訴之判決，應依職
    權宣告假執行，民事訴訟法第389條第1項第3款定有明文。
    是則原審判命上訴人與新普耕公司於屆附表期日時，應連帶
    清償票款及利息（原審判決主文就附表編號一、二支票號碼
    誤寫部分，應由原審法院另以裁定更正），並依職權宣告假
    執行，核無違誤。上訴意旨，指摘原判決不當，求予廢棄改
    判，為無理由，應予駁回。
八、本件事證已臻明確，兩造其餘攻擊防禦方法及所提未經援用
    之證據，經本院審酌後，認為均不足以影響本判決之結果，
    自無逐一詳予論駁之必要，併此敘明。
九、據上論結，本件上訴為無理由，依民事訴訟法第436條之1第
    3 項、第449條第1項、第78條，判決如主文。
中　　華　　民　　國　　94　　年　　3 　　月　　7 　　日
              　　民事第一庭審判長法  官　林世芬
      　　                        法  官  李文輝
                              　　法  官　蔡廷宜
以上正本證明與原本無異
如對本判決上訴，須於判決送達後20日內向本院提出上訴狀，同
時表明上訴理由，如已於本判決宣示後送達前提起上訴者，應於
判決送達後10日內補具上訴理由（均須按他造當事人之人數附繕
本）。
中　　華　　民　　國　　94　　年　　3 　　月　　7 　　日
                                   書記官  王佩湘
~F0
~T40
附表（系爭支票五紙）：
┌─┬─────┬─────┬─────┬───────┐
│編│票據號碼  │給付金額  │給付期日  │利         息 │
│號│          │（新台幣）│          │              │
├─┼─────┼─────┼─────┼───────┤
│　│AR0000000 │柒拾貳萬元│已屆期　　│自民國九十三年│
│一│          │　　　　　│（發票日九│七月二日起至清│
│  │          │          │十三年七月│償日止按年息百│
│  │　        │          │二日）    │分之六計算    │
├─┼─────┼─────┼─────┼───────┤
│　│AR0000000 │柒拾貳萬元│已屆期　　│自民國九十三年│
│二│　　　　　│　　　　　│（發票日九│九月二日起至清│
│  │          │          │十三年九月│償日止按年息百│
│  │          │          │二日）    │分之六計算　　│
├─┼─────┼─────┼─────┼───────┤
│　│AR0000000 │柒拾貳萬元│九十三年十│自民國九十三年│
│三│　　　　　│　　　　　│一月二日　│十一月二日起至│
│  │          │　　　　　│（發票日）│清償日止按年息│
│  │          │          │          │百分之六計算  │
├─┼─────┼─────┼─────┼───────┤
│四│AR0000000 │柒拾貳萬元│九十四年一│自民國九十四年│
│　│　　　　　│　　　　　│月二日　　│一月二日起至清│
│  │          │          │（發票日）│償日止按年息百│
│  │          │          │          │分之六計算    │
├─┼─────┼─────┼─────┼───────┤
│　│AR0000000 │柒拾貳萬元│九十四年三│自民國九十四年│
│五│　　　　　│　　　　　│月二日　　│三月二日起至清│
│  │          │          │（發票日）│償日止按年息百│
│  │          │          │          │分之六計算    │
└─┴─────┴─────┴─────┴───────┘
